臺灣士林地方法院刑事裁定　　　　　　　96年度聲判字第10號
聲　請　人　乙○○
被　　　告　甲○○
　　　　　　丙○○
　　　　　　丁○○
上列聲請人即告訴人因被告等詐欺案件，不服臺灣高等法院檢察
署檢察長中華民國96年1 月24日96年度上聲議字第554 號駁回再
議之處分（原不起訴處分案號：臺灣士林地方法院檢察署95年度
偵字第14990號），聲請交付審判，本院裁定如下：
    主  文
聲請駁回。
    理  由
一、按告訴人不服上級法院檢察署檢察長或檢察總長認再議為無
    理由而駁回之處分者，得於接受處分書後10日內委任律師提
    出理由狀，向該管第一審法院聲請交付審判。法院認為交付
    審判之聲請不合法或無理由者，應駁回之。刑事訴訟法第25
    8 條之1 、第258 條之3 第2 項前段，分別定有明文。本件
    聲請人乙○○以被告甲○○、葉瑞里、丁○○涉犯詐欺取財
    罪，向臺灣士林地方法院檢察署檢察官提出告訴，經該署檢
    察官於民國95年12月6 日為不起訴處分後，聲請人不服，聲
    請再議亦經臺灣高等法院檢察署檢察長於96年1 月24日認聲
    請人再議為無理由而駁回再議，駁回在議處分書於96年2 月
    1 日送達聲請人，有送達證書影本附卷可稽，聲請人於10日
    內提出本件聲請，程序於法相符，合先敘明。
二、聲請交付審判意旨略以：被告甲○○係址設台北市○○區○○街6 號1 樓新榮企業有限公司（下稱新榮公司）之負責人
    ，與被告丙○○原為夫妻關係，聲請人即告訴人乙○○係址
    設台北縣三重市○○○街223 號有利傘業股份有限公司（下
    稱有利公司）之負責人。有利公司自民國87年起，與被告甲○○所經營之新榮公司業務往來，由新榮公司提供有利公司
    製造雨傘所需組件，被告甲○○自90年起至93年8 月止，在
    有利公司上址，以新榮公司工廠生產雨傘組件需資金購買材
    料為由，陸續向聲請人借款新臺幣（下同）2,200 萬元，並
    由被告丙○○擔任保證人，被告甲○○復自93年起，持發票
    人為被告丁○○之華泰商業銀行永吉分行支票9 張，再陸續
    向聲請人借款872 萬5,313 元，惟經提示上開支票，竟因存
    款不足遭退票，經向被告甲○○索還借款，被告甲○○卻藉
    故拖欠拒不返還，聲請人始知受騙。按刑法第339 條第1項
    詐欺取財罪之成立，以意圖為自己或他人不法所有，施用詐
    術使人將本人或第三人之物交付為要件，而其具體方式，其
    一為締約詐欺，即被告於訂約之際使用詐騙手段，讓聲請人
    對締約之基礎事實發生錯誤之認知，而締結在客觀對價上顯
    失均衡之契約（例如以低價物冒充高價物，誘使被害人以高
    價買入，或以與客觀事實不符之獲利前景為餌，誘使他人參
    與投資），其行為方式均屬作為犯，而詐欺成立與否之判斷
    ，也著重在被告取得物品之過程中，有無實施該當於詐騙行
    為之積極作為；另一形態則為履約詐欺，意即被告於訂立契
    約取得投資款之際，自始即著無履約誠意，只要收取聲請人
    給付之款項，無意履行合夥契約之分配利潤義務，其行為多
    屬不純正不作為犯，詐術行為之內容多屬告知義務之違反，
    故在詐欺成立與否之判斷，偏重在被告取得物品後之作為，
    而由事後之作為反向判斷其取得財物之始，是否即抱著不履
    約之故意，有台灣高等法院89年度上易字第834 號判決可參
    。被告甲○○既以被告丁○○之票據償還聲請人之借款，竟
    又不履行交付貨物予被告丁○○之義務，致被告丁○○拒付
    票據，顯見被告甲○○自始即無返還借款之打算及規劃；再
    者，被告甲○○雖以名下不動產抵償7 百萬元債務，但該不
    動產並無7 百多萬元之價值，其上尚有貸款抵押權之負擔，
    聲請人尚須繳付本息，被告甲○○藉以免除債務責任，更執
    以脫免刑責，實屬不該，被告甲○○、丙○○、丁○○共同
    涉有刑法第339 條第1 項之詐欺取財罪嫌。
三、經查：
１、按詐欺罪之成立，須行為人意圖為自己或第三人不法之所有
    ，施用詐術致被害人陷於錯誤而交付財物始足當之，是以行
    為人如非蓄意利用詐術為之獲取，或相對人並非受欺罔而陷
    錯誤，不得以行為人事後未履行民事契約，即加推定犯行，
    且一般債務人恆表明將如期清償，債權人仍會綜合考慮各項
    因素決定是否出借，即債務人「必將如期清償」之承諾，難
    認係施用詐術之行為，應認與詐欺罪之要件不合。是除非有
    證據足以證明債務人於借款之時點，對於借款事由或個人資
    力狀況，或還款意願，有何虛偽不實之陳述，而有施用詐術
    之情，始能構成詐欺罪。
２、聲請人自承其所經營之有利公司與被告甲○○所經營之新榮
    公司每年有上千萬之金額之交易往來，亦曾多次前往新榮公
    司工廠，被告甲○○確有經營事業，因而借款給被告甲○○
    ，自90年至93年8 月間，被告甲○○共向其借款2,200 萬元
    ，93年8 月間，被告甲○○復持被告丁○○之支票9 張向其
    借款800 多萬元，被告甲○○稱該支票為其收取之貨款，借
    款時被告丁○○並未參與，之後被告甲○○將不動產過戶給
    其抵償700 多萬元債務，乃返還被告甲○○交付之支票，被
    告甲○○嗣於94年間再還款90餘萬元，因被告甲○○、丙○○原為夫妻關係，被告甲○○借款後，被告丙○○曾向其接
    洽匯款事宜並擔任保證人，故對被告丙○○提出告訴，被告
    丁○○係跳票後始出現處理，並稱支票係支付被告甲○○之
    貨款等語。核與被告甲○○陳稱；自87年即與聲請人有生意
    往來，拿客票向聲請人做票貼，持續向聲請人借錢，93年10
    月聲請人突然告知欠款2 千多萬元，因聲請人表示其有很多
    無法兌現之客票，希望其簽署借據，故其簽署借據及本票，
    並拿房子抵押取回其本人及被告丁○○之票等語（95年度他
    字第3179號卷─下稱他卷，第27頁），互核相符，此外聲請
    人亦取得被告甲○○在大陸廈門地區經營富源傘業有限公司
    之企業法人營業執照影本（他卷第4 頁），有聲請人提出之
    上開營業執照影本在卷可按，顯見聲請人與被告甲○○之間
    交易往來有數年之久，聲請人並曾前往被告甲○○開設之工
    廠實際瞭解其經營情形，對於被告甲○○之事業經營施以相
    當之注意，關於被告甲○○之資力並非毫無所悉，被告甲○○實難對其資力有所隱瞞，致聲請人陷於錯誤；再者，被告
    甲○○係持續向聲請人借款，並於知悉被告甲○○之業務、
    資力之情況下，於被告甲○○積欠高額債務，仍繼續借予款
    項，至累積至約2200萬元，洵難認被告甲○○有施用詐術使
    聲請人陷於錯誤而出借款項。再者，聲請人於被告甲○○積
    欠前開債務後，即於93年11月17日要求被告甲○○書立借據
    ，開立本票作擔保，並要求被告丙○○簽名擔任保證人，有
    聲請人提出之借據、本票影本附卷可稽（他卷第12頁），如
    被告甲○○長期向聲請人借款係基於詐欺之目的，即無必要
    應聲請人之要求於93年11月17日書立借據，並再開立本票，
    況被告甲○○雖遲延還款，然事後持續與聲請人協商償還債
    務事宜，並於94年再償還93萬元，並以所有之不動產償還債
    務，此為聲請人所不爭，復有臺北縣三重市調解委員會通知
    函、不動產買賣契約書、土地登記謄本各乙份在卷可憑，益
    徵被告甲○○，並非不願償還聲請人借款，其顯無為自己不
    法所有之意圖甚明。雖聲請人爭執被告甲○○提出抵債之不
    動產不值7 百萬元云云，惟不動產要抵償多少債務，乃係依
    聲請人與被告甲○○合意而定，聲請人自不得事後以不動產
    價值不值抵銷之債務額，而指被告甲○○無清償借款之意因
    認被告甲○○詐欺。綜上，既無法證明被告甲○○意圖為自
    己不法所有，施用詐術，使聲請人陷錯誤而交付錢財，揆諸
    上開說明，自不得以被告甲○○嗣後無力清償債務，即認被
    告甲○○有詐欺犯行，其行為尚與詐欺罪之要件不合。
３、被告甲○○提出被告丁○○開立之支票向聲請人借款800 多
    萬元，固據聲請人提出其中3 張支票影本，以附其說，惟被
    告甲○○向聲請人借款時，被告丁○○並未參與，業據告訴
    人供明在卷（他卷第26頁），而被告丁○○無退票紀錄，其
    支票存款帳戶亦未列為拒絕往來戶，有法務部票據信用資訊
    連結作業報表1 份在卷可稽（95年度偵字第14990 號卷第24
    頁），足見被告甲○○並非交付自始無法兌現之支票予聲請
    人充作還款保證，且被告丁○○交付支票予被告甲○○之初
    ，係欲支付貨款，為被告丁○○、甲○○供明在卷，嗣因被
    告甲○○未如期交貨予被告丁○○，被告丁○○不甘受損而
    不願兌現支票，即難認被告丁○○有何詐欺故意，且被告丁○○既未參與被告甲○○向聲請人借款之過程，其並不知被
    告甲○○持其支票向聲請人借款，而被告甲○○並無詐欺犯
    行，業如前述，洵難認被告丁○○與被告甲○○共同實施詐
    欺。
４、依聲請人提出之上開借據，被告丙○○固為被告甲○○借款
    之保證人，惟借款之事，均係被告甲○○與聲請人接洽，被
    告葉瑞里僅於93年11月17日，因當時與被告甲○○係夫妻關
    ，而應聲請人之要求簽名作保，此為聲請人所是認，是以被
    告丙○○既未會同被告甲○○向聲請人借款，嗣因聲請人之
    要求而擔任保證人，被告丙○○實無何積極施用詐術之作為
    ，自不得以詐欺取財罪相繩。
四、綜上所述，原不起訴處分及駁回再議聲請之處分，既已詳予
    調查偵查卷內所存證據，並敘明所憑證據及判斷理由，認現
    無積極證據證明被告等人涉有聲請人所指訴之詐欺取財犯行
    ，其等之犯罪嫌疑不足，依刑事訴訟法第252 條第10款規定
    ，原檢察官及台灣高等法院檢察署檢察長分別予以不起訴處
    分及駁回再議之聲請，即無違誤。本件聲請交付審判意旨仍
    執前詞，對於原處分加以指摘求予審判，非有理由，應予駁
    回。
五、依刑事訴訟法第258 條之3第2項前段，裁定如主文。
中　　華　　民　　國　　96　　年　　2 　　月　　26　　日
                  刑事第四庭法  官   杜惠錦
                            法  官   朱瑞娟
                            法  官   江翠萍
以上正本與原本無異。
本件不得抗告。
                            書記官  蘇彥宇
中　　華　　民　　國　　96　　年　　2 　　月　　27　　日
